ACORDAO-COMPLETO-2356088

ACÓRDÃO 4174/2019 ATA 21/2019 - SEGUNDA CÂMARA

VISTOS, relatados e discutidos estes autos de pensões civis deferidas em favor de Anderson Sales de Carvalho dos Santos, Arlisson Sales de Carvalho dos Santos, Arnaldo Gonçalves dos Santos, Edival Tolentino Sodré, Érica Nascimento Ferreira, Gabriel Carvalho de Amorim, Isaira Luiza Geraldes de Freitas e Matheus Carvalho de Amorim pelo Tribunal Regional do Trabalho da 5ª Região (TRT-BA) ;
	ACORDAM os Ministros do Tribunal de Contas da União, reunidos em Sessão da 2ª Câmara, com fundamento no art. 71, III e IX, da Constituição de 1988, nos arts. 1º, V, 39, II, e 45 da Lei nº 8.443, de 1992, e nos arts. 260, § 1º, e 262, § 2º, do RITCU, ante as razões expostas pelo Relator, em:
	9.1. considerar legal o ato de pensão civil em favor de Arnaldo Gonçalves dos Santos (à Peça 15 sob o nº 20783906-05-2006-000006-8) , ordenando-lhe o respectivo registro;
	9.2. considerar prejudicada, por perda de objeto, a apreciação das pensões civis em favor de Anderson Sales de Carvalho dos Santos Santos (à Peça  15 sob o nº 20783906-05-2006-000006-8) , Arlisson Sales de Carvalho dos Santos Santos (à Peça  15 sob o nº 20783906-05-2006-000006-8) , Érica Nascimento Ferreira Santos (à Peça 14 sob o nº 20783906-05-2002-000004-0) , Isaira Luiza Geraldes de Freitas Santos (à Peça 14 sob o nº 20783906-05-2002-000004-0) , Gabriel Carvalho de Amorim (à Peça 16 sob o nº 20783906-05-2006-000013-0) e Matheus Carvalho de Amorim (à Peça 16 sob o nº 20783906-05-2006-000013-0) , nos termos do art. 260, § 5º, do RITCU;
	9.3. considerar ilegal o ato de pensão civil em favor de Edival Tolentino Sodré (à Peça 13 sob o nº 20783906-05-2006-000012-2) , negando-lhe o respectivo registro;
	9.4. dispensar o ressarcimento das quantias percebidas indevidamente, mas de boa-fé, em consonância com a Súmula n.º 106 do TCU;
	9.5. determinar que, no prazo de 15 (quinze) dias contados da ciência desta deliberação, o Tribunal Regional do Trabalho da 5ª Região adote as seguintes medidas:
9.5.1. faça cessar os pagamentos decorrentes do ato ora considerado ilegal pelo item 9.3 deste Acórdão, sob pena de responsabilidade solidária da autoridade administrativa omissa, nos termos do art. 71, IX, da Constituição de 1988 e do art. 262, caput, do Regimento Interno do TCU; 
	9.5.2. dê ciência do inteiro teor desta deliberação ao interessado no ato ora considerado ilegal pelo item 9.3 deste Acórdão, alertando-o de que o efeito suspensivo proveniente da eventual interposição de recurso junto ao TCU não o eximirá da devolução dos valores percebidos indevidamente após a notificação, diante do não provimento do suscitado recurso, e, assim, o TRT da 5ª Região deve encaminhar os comprovantes dessa notificação ao TCU no prazo de até 30 (trinta) dias; 
9.5.3. encaminhe a este Tribunal, nos termos do art. 262, § 2º, do RITCU, o novo ato de concessão da aludida pensão civil, sem a ilegalidade indicada pelo item 9.3 deste Acórdão, para que seja submetido à apreciação pelo TCU, na forma do art. 260, caput, do RITCU; e
		9.6. determinar que a Sefip arquive o presente processo, sem prejuízo de promover o monitoramento da determinação proferida pelo item 9.5 deste Acórdão, representando ao TCU, se necessário.

Pensões civis deferidas pelo Tribunal Regional do Trabalho da 5ª Região (TRT-BA).

Segunda Câmara

3. Interessados: Anderson Sales de Carvalho dos Santos (CPF XXX.900.735-XX); Arlisson Sales de Carvalho dos Santos (CPF XXX.900.685-XX); Arnaldo Gonçalves dos Santos (CPF XXX.948.075-XX); Edival Tolentino Sodré (XXX.776.295-XX); Érica Nascimento Ferreira (CPF XXX.702.195-XX); Gabriel Carvalho de Amorim (CPF XXX.901.695-XX); Isaira Luiza Geraldes de Freitas (CPF XXX.540.785-XX); Matheus Carvalho de Amorim (CPF XXX.901.525-XX).

13.1. Ministros presentes: Augusto Nardes (na Presidência) e Raimundo Carreiro.
13.2. Ministro-Substituto convocado: Augusto Sherman Cavalcanti.
13.3. Ministro-Substituto presente: André Luís de Carvalho (Relator).

ANDRÉ DE CARVALHO

Trata-se de pensões civis deferidas em favor de Anderson Sales de Carvalho dos Santos, Arlisson Sales de Carvalho dos Santos, Arnaldo Gonçalves dos Santos, Edival Tolentino Sodré, Érica Nascimento Ferreira, Gabriel Carvalho de Amorim, Isaira Luiza Geraldes de Freitas e Matheus Carvalho de Amorim pelo Tribunal Regional do Trabalho da 5ª Região (TRT-BA) .
2.	Após a análise final do feito, a auditora federal da Sefip lançou o seu parecer conclusivo à Peça 18, com a anuência, por delegação de competência, do diretor da unidade técnica (Peça 19) , nos seguintes termos:
	“ (...)  2. Os atos foram submetidos, para fim de registro, à apreciação do Tribunal de Contas da União (TCU) , de acordo com o art. 71, inciso III, da Constituição Federal. O cadastramento e a disponibilização ao TCU ocorreram por intermédio do Sistema de Apreciação e Registro de Atos de Admissão e Concessões, na forma dos arts. 2º, caput e incisos I a VI, e 4º, caput, da Instrução Normativa - TCU 78/2018.
	3. Ao benefício pensional instituído pela Sra. Gerda Reinke Sodre habilitou-se Edival Tolentino Sodre (na condição de viúvo) .
	4. Ao benefício pensional instituído pelo Sr. Luiz de Freitas habilitaram-se Erica Nascimento Ferreira (na condição de menor sob guarda, cujo benefício foi excluído, em razão de a interessada ter atingido a maioridade) e Isaira Luiza Geraldes de Freitas (na condição de viúva, já falecida) .
	5. Ao benefício pensional instituído pela Sra. Maria Joana Gonçalves dos Santos habilitaram-se Anderson Sales de Carvalho dos Santos (na condição de menor sob guarda, cujo benefício foi excluído em razão de o interessado ter atingido a maioridade) , Arlisson Sales de Carvalho dos Santos (na condição de menor sob guarda, cujo benefício foi excluído em razão de o interessado ter atingido a maioridade) e Arnaldo Gonçalves dos Santos (na condição de viúvo) .
	6. Ao benefício pensional instituído pelo Sr. Walter Boaventura de Amorim habilitaram-se Gabriel Carvalho de Amorim (na condição de beneficiário instituído, já excluído após a maioridade do interessado) e Matheus Carvalho de Amorim (na condição de beneficiário instituído, já excluído após a maioridade do interessado) .
	Histórico
	7.	Em 2012, esta Unidade Técnica encaminhou diligência à entidade de origem (peça 1) , além das oitivas acostadas à peça 2.
	8.	A resposta da Unidade Jurisdicionada está acostada à peça 5. As respostas dos beneficiários estão anexadas às peças 6-9.
	Exame técnico
	7. Cabe ressaltar que o exame dos atos de pensão civil instituídos por Luiz de Freitas (CPF XXX.273.805-XX) e Walter Boaventura de Amorim (CPF XXX.121.865-XX) pode ser considerado prejudicado, por perda de objeto, visto que os interessados faleceram ou atingiram a maioridade.
	8.	O ato de pensão civil instituído por Maria Joana Gonçalves dos Santos (CPF XXX.111.455-XX) pode ser considerado legal e registrado. Os menores sob guarda completaram a maioridade e foram excluídos. Atualmente, o benefício é pago apenas ao viúvo, Arnaldo Gonçalves dos Santos.
	9. No que se refere ao ato de concessão de pensão civil instituído por Gerda Reinke Sodré (CPF XXX.509.525-XX) , o benefício em questão apresenta como beneficiário o viúvo Edival Tolentino Sodre (CPF XXX.776.295-XX) .
	10. De início, esta Unidade Técnica solicitou esclarecimentos acerca da concessão de pensão civil com paridade, tendo em vista a data do óbito da instituidora (13/2/2004) (peças 1 e 10) .
	11. Ressalte-se que o ato em tela é ato de alteração. O ato inicial foi julgado legal no âmbito do TC Processo 016.442/2008-9.
	12. O benefício deveria ter sido fundamentado no art. 40, § 7º, inciso I, da CF/88, com a redação dada pela EC 41/2003, isento apenas da parcela redutora, por ter sido concedido no período compreendido entre 1º/1/2004 e 19/2/2004. 
	13. Em sua defesa, o interessado informou que não foi responsável pelo enquadramento do benefício e que o óbito ocorreu em data anterior à edição da MP 167/2004 (peça 7) .
	14. No entanto, os ditames da EC 41/2003 já deveriam ser respeitados desde a data de sua publicação. Esse é o posicionamento jurisprudencial do Tribunal (Acórdão 2553/2013-TCU-Plenário, de relatoria da Ministra Ana Arraes) .
	15. Destarte, o ato em tela deve ser considerado ilegal, com negativa de registro.
	Conclusão
	16. Em razão do exposto e tendo em vista as análises realizadas nos atos de concessão de pensão civil constantes do presente processo, esta Unidade Técnica propõe que:
	a) o exame dos atos de concessão de pensão civil instituídos por Luiz de Freitas (CPF XXX.273.805-XX) e Walter Boaventura de Amorim (CPF XXX.121.865-XX) podem ser considerados prejudicados, por perda de objeto, em razão da maioridade ou falecimento dos beneficiários;
	b) o ato de pensão civil instituído por Maria Joana Gonçalves dos Santos (CPF XXX.111.455-XX) pode ser considerado legal e registrado;
	c) o ato de pensão civil instituído por Gerda Reinke Sodré (CPF XXX.509.525-XX) deve ser considerado ilegal, com negativa de registro, tendo em vista que o benefício está sendo pago com paridade, em oposição aos ditames da EC 41/2003.
	Proposta de encaminhamento
	17. Ante o exposto, com fundamento nos arts. 71, inciso III, da Constituição Federal, 1º, inciso V, e 39, inciso II, da Lei 8.443/1992 e 260, § 1º, do Regimento Interno do Tribunal de Contas da União, propõe-se:
	a) considerar legal e registrar o ato de pensão civil instituído por Maria Joana Gonçalves dos Santos (CPF XXX.111.455-XX) ;
	b) considerar prejudicado, por perda de objeto, o exame dos atos de concessão de pensão civil instituído por Luiz de Freitas (CPF XXX.273.805-XX) e Walter Boaventura de Amorim (CPF XXX.121.865-XX) ;
	c) considerar ilegal e negar o registro do ato de pensão instituído por Gerda Reinke Sodré (CPF XXX.509.525-XX) ;
	d) determinar ao Tribunal Regional do Trabalho da 5ª Região/BA que:
	d.1) faça cessar os pagamentos decorrentes do ato impugnado, comunicando ao TCU, no prazo de quinze dias, as providências adotadas, nos termos dos art. 262, caput, do Regimento Interno do TCU;
	d.2) informe ao interessado o teor do acórdão que vier a ser prolatado, encaminhando ao TCU, no prazo de trinta dias, comprovante da data de ciência pelo interessado;
	d.3) emita novo ato de pensão civil, livre da irregularidade apontada por esta Corte de Contas;
	e) dispensar a devolução dos valores indevidamente recebidos até a data da do acórdão que vier a ser proferido, com base no Enunciado 106 da Súmula da Jurisprudência do TCU;
	f) esclarecer ao interessado que, no caso de não provimento de recurso eventualmente interposto junto ao TCU, deverão ser repostos os valores recebidos após a ciência do acórdão.”
3.	Enfim, por intermédio do Exmo. Sr. Procurador Rodrigo Medeiros de Lima, o MPTCU anuiu, em cota singela (Peça 20) , à referida proposta da unidade técnica.
	É o Relatório.

não há.

Procurador Rodrigo Medeiros de Lima.

PESSOAL. PENSÃO CIVIL. AUSÊNCIA DA APLICAÇÃO DO DEVIDO REDUTOR NOS PROVENTOS. ILEGALIDADE E NEGATIVA DE REGISTRO DE UM ATO. LEGALIDADE DE OUTRO ATO. PREJUDICIALIDADE DOS DEMAIS ATOS. DETERMINAÇÕES.

PENSÃO CIVIL (PCIV)

Secretaria de Fiscalização de Pessoal (Sefip).

Trata-se de pensões civis deferidas em favor de Anderson Sales de Carvalho dos Santos, Arlisson Sales de Carvalho dos Santos, Arnaldo Gonçalves dos Santos, Edival Tolentino Sodré, Érica Nascimento Ferreira, Gabriel Carvalho de Amorim, Isaira Luiza Geraldes de Freitas e Matheus Carvalho de Amorim pelo TRT da 5ª Região (TRT-BA) sob as seguintes condições:
	Peça
	Instituidor
	Tipo de ato
	Data do óbito
	Vigência
	Enviado ao TCU
	Beneficiários

	13
	Gerda Reinke Sodré
	Alteração
	13/2/2004
	13/2/2004
	7/7/2006
	- Edival Tolentino Sodré (viúvo) 

	14
	Luiz de Freitas
	Inicial
	18/6/2001
	18/6/2001
	9/5/2002
	- Érica Nascimento Ferreira
 (menor sob guarda) ;
- Isaira Luiza Geraldes de Freitas (viúva) 

	15
	Maria Joana Gonçalves dos Santos
	Inicial
	7/9/2005
	7/9/2005
	16/3/2006
	- Anderson Sales de Carvalho dos Santos (menor sob guarda) ;
- Arlisson Sales de Carvalho dos Santos (menor sob guarda) 
- Arnaldo Gonçalves dos Santos (viúvo) 

	16
	Walter Boaventura de Amorim
	Inicial
	13/6/2001
	15/9/2005
	27/7/2006
	- Gabriel Carvalho de Amorim (beneficiário instituído) ;
- Matheus Carvalho de Amorim (beneficiário instituído) 

2.	Todavia, buscando assegurar o pleno exercício do contraditório e da ampla defesa em consonância com a jurisprudência do STF (v.g.: MS-25.116 e MS-25.403) e com a exceção contida na Súmula Vinculante nº 3 do STF, além da jurisprudência do TCU (v. g.: Acórdão 587/2011-TCU-Plenário) , a unidade técnica promoveu a prévia oitiva dos aludidos interessados, tendo os beneficiários apresentado, em síntese, as seguintes manifestações: (i) a beneficiária (Érica Nascimento Ferreira) aduziu já ter atingido a idade de 21 anos, destacando que não mais perceberia o benefício pensionado há 8 anos; (ii) o beneficiário (Edival Tolentino Sodré) assinalou não ter sido o responsável pela concessão do correspondente benefício, salientando que o óbito da instituidora teria ocorrido em data anterior à edição da MP n.º 167, de 2004.
3.	De todo modo, após a análise final do feito, a Sefip e o MPTCU pugnaram pela ilegalidade da pensão civil instituída por Gerda Reinke Sodré, em face de o respectivo benefício ser pago com a paridade em oposição aos ditames da EC n.º 41, de 2003, sem prejuízo da legalidade da pensão civil instituída por Maria Joana Gonçalves dos Santos e de considerar prejudicadas, por perda de objeto, as pensões civis instituídas por Luiz de Freitas e por Walter Boaventura de Amorim. 
4.	Incorporo os pareceres da unidade técnica e do MPTCU a estas razões de decidir.
5.	A pensão civil instituída por Gerda Reinke Sodré (Peça 13) em favor de Edival Tolentino Sodré (viúvo) deve ser considerada ilegal, pois o referido ato conteria a indevida previsão de reajuste dos proventos em paridade com a remuneração na atividade, em desconformidade, assim, com a EC n.º 41, de 2003, tendo o Acórdão 2.553/2013 sido prolatado pelo Plenário do TCU, aliás, no sentido de orientar administração federal a, entre outras medidas, observar as seguintes diretrizes: 
	“ (...) 9.2.1 as pensões civis decorrentes de aposentadorias ocorridas anteriormente à Emenda Constitucional 41/2003, ou as concedidas com fundamento no art. 3º da Emenda Constitucional 41/2003, somente gozarão de paridade com os vencimentos dos servidores em atividade se o óbito do servidor ocorreu até 31/12/2003;
	9.2.2. para óbitos posteriores a 31/12/2003, os benefícios serão reajustados nos mesmos índice e data aplicáveis aos benefícios do RGPS;”
6.	Por seu turno, pode ser considerada prejudicada, por perda de objeto, a pensão instituída por Maria Joana Gonçalves dos Santos (Peça 15) em favor de Anderson Sales de Carvalho dos Santos (nascido em 5/5/1994) e de Arlisson Sales de Carvalho dos Santos (nascido em 5/5/1994) , pois os aludidos beneficiários sob a condição de “menor sob guarda” já teriam atingido a maioridade, tendo sido promovida a subsequente cessação dos efeitos financeiros para a respectiva pensão, em sintonia, assim, com o art. 260, § 5º, do RITCU, sem prejuízo de o TCU considerar legal o subjacente benefício em favor de Arnaldo Gonçalves dos Santos, como viúvo.
7.	Na mesma esteira, pode ser igualmente considerada prejudicada, por perda de objeto, a pensão instituída por Luiz de Freitas (Peça 14) em favor de Érica Nascimento Ferreira, como menor sob guarda (nascida em 19/5/1992) , e de Isaira Luiza Geraldes de Freitas, como viúva, pois a referida “menor sob guarda” já teria atingido a maioridade e a aludida viúva já teria falecido, podendo ser, aí também, aplicado o art. 260, § 5º, do RITCU.
8.	De igual sorte, enfim, o TCU pode considerar prejudicada, por perda de objeto, a pensão instituída por Walter Boaventura de Amorim em favor de Gabriel Carvalho de Amorim (nascido em 18/9/1990) e de Matheus Carvalho de Amorim (nascido em 27/1/1992) , pois os referidos beneficiários já teriam atingido a maioridade, em consonância com o art. 260, § 5º, do RITCU.
9. 	Entendo, portanto, que o TCU deve considerar legal o ato de pensão civil em favor de Arnaldo Gonçalves dos Santos, ordenando-lhe o respectivo registro, sem prejuízo de considerar ilegal o ato de pensão civil em favor de Edival Tolentino Sodré, negando-lhe o correspondente registro, a despeito de considerar prejudicada, por perda de objeto, a apreciação das pensões civis instituídas em favor de Anderson Sales de Carvalho dos Santos, Arlisson Sales de Carvalho dos Santos, Érica Nascimento Ferreira, Isaira Luiza Geraldes de Freitas, Gabriel Carvalho de Amorim e Matheus Carvalho de Amorim.	
	Ante o exposto, pugno pela prolação do Acórdão ora submetido a este Colegiado.
TCU, Sala das Sessões, em 25 de junho de 2019.
Ministro-Substituto ANDRÉ LUÍS DE CARVALHO 
Relator